【裁判字號】    89,重上,42
【裁判日期】    890523
【裁判案由】    塗銷抵押權登記等
【裁判全文】
臺灣高等法院臺中分院民事判決  八十九年度重上字第四十二號
      上  訴  人    彰化縣芬園鄉農會
      法定代理人    林金水
      訴訟代理人    李清輝律師
      複代理人      柯伊伶律師
      被上訴人      甲○○    .
                              .
      訴訟代理人    吳雄仁律師
右當事人間請求塗銷抵押權登記等事件，上訴人對於中華民國八十八年八月十一日臺
灣南投地方法院八十八年度重訴字第五七號第一審判決提起上訴，本院判決如左：
    主    文
上訴駁回。
第二審訴訟費用由上訴人負擔。
    事    實
甲、上訴人方面：
一、聲明：求為判決：（一）原判決廢棄。（二）駁回被上訴人在第一審之訴。
二、陳述：除與原判決記載相同者，茲引用之外，補稱：
（一）依民法第八百六十一條但書之規定，抵押權所擔保之債權範圍本得由當事人以
      契約約定之。因此，欲究明該擔保範圍自應審酌雙方當事人之抵押權設定契約
      有無明文約定。而依雙方於民國（下同）七十九年三月二十三日訂立之土地、
      建築改良物抵押權設定契約書所載，被上訴人為提供土地設定抵押權之義務人
      ，林權英方為債務人，因此，本件抵押權之擔保範圍，自應以債務人林權英與
      上訴人間之約定事項為準，而非以義務人即被上訴人與上訴人間之約定事項為
      據，原審判決卻誤引兩造間之授信約定書以論斷抵押權之擔保範圍，其立論本
      有不妥。
（二）依前揭抵押權設定契約書「聲請登記以外之約定事項」「其他特約事項如訂定
      之約定書之規定辦理」，自得以債務人林權英與上訴人間授信約定書作為認定
      抵押權擔保範圍之依據，而就該約定書第一條所稱一切債務之意涵，本包括林
      權英對於上訴人應承擔之借款債務及保證債務，則林權英另為訴外人黃春長分
      別於八十一年八月三十一日、八十五年十一月二十日向上訴人借款新台幣（下
      同）七百萬元、六百萬元之連帶保證人，而訴外人黃春長自八十六年一月二十
      日即遲延清償，則窺諸民法第七百三十九條之規定及前揭約定書之意旨，林權
      英本即應就該兩筆訴外人黃春長之借款債務承擔連帶保證人之責任，且林權英
      此項保證債務仍為系爭抵押權之擔保範圍。
（三）林權英本身與上訴人間八百萬元之借款債權，雖因清償而消滅，但因其另外為
      訴外人黃春長所擔保之債務依然存在，則系爭抵押權所擔保之債權並未消滅，
      雖該二筆保證債務超過最高限額抵押所設定之一千萬元，但亦僅生超過部份之
      債權額，上訴人就該系爭不動產拍賣所得價金無優先受償權，殊無允許被上訴
      人恣意主張債權不存在而意欲塗銷抵押權設定登記之餘地。
（四）按最高限額抵押契約之約定有存續期間者，雖於期間屆滿前，仍得准許抵押人
      請求塗銷抵押權設定登記，但須所擔保之債權所由生之契約已合法終止，且無
      既存之債權，而將來亦確定不再發生債權時，始得為之。是以，被上訴人起訴
      主張塗銷抵押權登記，自應就上開前提事實負舉證之責。系爭抵押權所擔保之
      範圍，如前所述，係訴外人林權英對上訴人所負之所有債務而林權英於民國七
      十九年四月間向上訴人借貸八百萬元，屆期無法清償，始於八十一年間另與上
      訴人換單，嗣於八十四年間僅還款三百萬元，並與上訴人另行就剩餘之五百萬
      元借款簽立借據，直至八十四年十二月間始清償所有款項。是以，由上述過程
      可知，歷年來林權英與上訴人間之往來甚為頻繁，而系爭最高抵押限額抵押契
      約之期限尚未屆滿，如何得知林權英與上訴人間之債權將來已確定不再發生，
      而得准許塗銷抵押權而被上訴人甘願為林權英作保，可見其與林權英關係密
      切，是以，得否僅憑林權英之證言即認定債權將來已確定不再發生，尚有可議
      。最高限額抵押權之主要功能，在於對債權人一定基礎關係內之不特定債權預
      定一最高限額，而予以擔保之，倘若如被上訴人所言僅欲擔保系爭八百萬元之
      債權，則設定普通抵押權即可，殊無設定最高限額抵押權之必要。
（五）林權英向上訴人借款時，均係由被上訴人任連帶保證人，而保證債務之範圍，
      依民法第七百四十條之規定，得以契約另行約定，由被上訴人任連帶保證人之
      借據其中第三點特約條款第２點規定借款人即林權英及連帶保證人即被上訴人
      均願切實遵守另向貴會訂立之約定書所列各條款，並將該約定書作為本借據之
      一部分，被上訴人與林權英分別與上訴人簽訂之授信約定書，均為借據之一部
      分，而林權英與上訴人簽訂之授信約定書第一條規定「本約定書所稱一切債務
      ，係指立約人對貴會所負之票據、借款、墊款、保證等債務及其他債務，並包
      括其利息、遲延利息、違約金、損害賠償及其他有關費用。」是以，依借據及
      授信約定書之規定推繹，即可知林權英之借款及保證債務，均為系爭保證債務
      之範圍，是以，除林權英與上訴人間之借款債務外，林權英另為訴外人黃春長
      所保證之債務，亦為系爭保證債務之範圍。
（六）關於被上訴人所稱系爭授信約定書係定型化契約，依消費者保護法第十一條第
      二項之規定，應做有利於被上訴人之解釋等語，惟查所謂定型化契約應受衡平
      原則限制，係指締約之一方之契約條款已預先擬定，他方僅能依該條款訂立契
      約，否則即受不締約之不利益，此際，始應適用衡平原則之法理，以排除不公
      平之單方利益條款，蓋此情形，倘貫徹契約自由原則將使居於經濟上弱者之一
      方，無締約之可能，而忍受不締約之不利益，故縱他方接受該條款而締約，該
      條款亦應認為違反衡平法則而無效，以符平等互惠原則。雖保證人通常係礙於
      職務從屬或情誼原因，而由借款人覓為其與銀行間債務之保證人，惟就保證契
      約之法律關係而言，保證人既係擔保他人間之債務清償責任，並非經濟上之弱
      者，且未自保證契約獲取任何利益，如認保證契約有違民法保護保證人之任意
      規定，自可不訂定保證契約，並不會因為成為保證人而生不利益，或經濟生活
      受制於銀行不得不為保證人之情形，是與消費者保護法所規範之意旨並不相同
      。
（七）被上訴人非但為林權英之物上保證人，且為其連帶保證人，無論從物上保證或
      係連帶保證之法律規定推演，林權英之保證債務，應均為本件抵押權擔保之效
      力所及，且保證人抵押權擔保之範圍應及於主債務人為第三人保證之債務，此
      為一般金融機構為保全其貸款得以回收不得不為之保全措施，亦為一般金融機
      構之通例。
三、證據：除援用第一審所提證據外，補提出抵押權設定契約書一件、授信約定書二
    件、借據二紙、擔保放款帳單一件、民事判決一件為證。
乙、被上訴人方面：
一、聲明：求為判決：駁回上訴。
二、陳述：除與原判決記載相同者，茲引用之外，補稱：
（一）訴外人林權英於七十九年四月間，向上訴人借款八百萬元，商請被上訴人提供
      坐落南投縣草屯鎮○○段第一四五之五號地為擔保，設定最高限額一千萬元之
      抵押權與上訴人。訴外人林權英之上開借款，已於八十四年十二月八日全部清
      償完畢，林權英對於上訴人已無借款債務，為上訴人不爭之事實。
（二）按最高法院七十六年第三次民事庭會議決議：「最高限額抵押契約約定有存續
      期間者，其期間雖未屆滿，然若其擔保之債權所由生之契約已合法終止（或解
      除或以其他原因而消滅，且無既存之債權，而將來亦確定不再發生債權，其原
      擔保之存續期間內所可發生之債權，已確定不存在，依抵押權之從屬性，應許
      抵押人請求塗銷抵押權設定登記，庶符平衡法則，此與本院六十六年台上字第
      一○九號判例後段所示擔保之債權所由生之契約並未消滅而任意終止抵押權契
      約之情形不同，不可一概而論」。本件抵押權之設定，係由於訴外人林權英向
      上訴人借款八百萬元時，上訴人要求林權英應覓具保證人並提供物上擔保，被
      上訴人始允諾提供系爭土地設定抵押權，並在林權英之八百萬元借據上簽蓋任
      連帶保證人。而上訴人係金融機關，依金融機關放款之慣例，須按抵押權設定
      金額之八成貸出，因此林權英欲借八百萬元就須設定一千萬元之抵押金額。又
      林權英在第一審亦結證：「七十九年四月我向上訴人借八百萬元，由被上訴人
      提供土地設定抵押，雖然是最高限額一千萬元，但並不是可借此額度，（即依
      金融機關之內規，只能按抵押金額之八成貸放八百萬元之意）」，原審從以上
      事實，探求當事人之真意，認定本件抵押權設定之基礎關係為上訴人對於林權
      英之借款債權而言，亦即本件抵押權擔保之範圍，只是上訴人對於林權英之借
      款債權，而不及於林權英事後為第三人黃春長作保之保證債務，此一認定合於
      實情，甚為妥當。林權英向上訴人所借之八百萬元本利，已於八十四年十二月
      八日全部清償完畢，為上訴人所是認，而林權英於該借款清償完畢時曾向上訴
      人表示以後不再借款，林權英現在對於上訴人並無既存之借款，原審因而判決
      被上訴人勝訴，並無不合。
（三）授信約定書係上訴人事先印製之定型化契約書，依消費者保護法第十一條第二
      項之規定，定型化契約條款如有疑義時，應為有利於消費者之解釋。申言之，
      對於兩造間所訂立之約定書條款如有疑義時，應為有利於被上訴人之解釋，而
      不容上訴人任意擴大解為「應包括黃春長借款由林權英保證之債權」。兩造所
      訂授信約定書第一條記載：「本約定書所稱一切債務，係指立約人對於貴會所
      負之票據、借款、墊款、保證等債務及其他債務，並包括利息、遲延利息、違
      約金、損害賠償及其他有關費用」，已明指「立約人」即被上訴人之所有債務
      均在擔保之範圍內，（例如被上訴人所負之保證債務－被上訴人保證林權英借
      款，即在系爭抵押權之擔保範圍內。至於非屬立約人即被上訴人之債務，則不
      在抵押權擔保之範圍）；而非指林權英之所有債務均擔保在內，亦即林權英保
      證第三人借款之債務，則不在被上訴人提供物上擔保－系爭抵押權之擔保範圍
      內，殊無疑義。
（四）兩造間所訂立之抵押權設定契約書，開宗明義記載：「左列土地建物，經權利
      人（上訴人）、義務人（被上訴人）雙方同意設定抵押權，特立本契約」，足
      證訂立抵押權設定契約之當事人為上訴人與被上訴人，而非林權英與上訴人訂
      立抵押權設定契約書，（林權英根本非土地所有權人，無從與上訴人訂立抵押
      權設定契約）。至於林權英在該抵押權設定契約書上列名為債務人，祇不過表
      示被上訴人係因擔保林權英之借款，始與上訴人訂立該抵押權設定契約之意而
      已。該抵押權設定契約書之約定事項之第一、四項，分別載明：「每滿一個月
      付息一次」、「於每次借款透支貼現之契約或借據或索據內訂定之及實際貸放
      時另立借據或本票」。可得知被上訴人係以林權英向上訴人之借款，為系爭抵
      押權之擔保範圍，而不及其他林權英為第三人作保之保證債務。系爭抵押權設
      定契約，既係上訴人與被上訴人之間所訂立，則抵押權之擔保範圍自應以兩造
      間契約之約定為準，而非以上訴人與借款人林權英間之約定為準。上訴人謂應
      以其與林權英間之約定為準云，已偏離抵押權設定契約之旨意。何況上訴人如
      此之主張，與消費者保護法第十一條第二項所定「應為消費者（被上訴人）有
      利之解釋」有所牴觸。
（五）上訴人之上訴理由另謂：「林權英對第三人借款之保證債務，應在抵押權之擔
      保範圍，司法座談會司法院七十九年十月二十九日之研究意見，亦同此意旨」
      一節，上訴人舉出之此一司法座談會研究意見，案情與本件不同。該司法座談
      會之案情為：「借款人提供自己之土地，設定最高限額抵押權向農會借款，並
      另請人作保，後來借款人將抵押之土地過戶予保證人，保證人則只清償其保證
      範圍內之借款，而原借款人對農會尚有部分借款未還，土地雖過戶予保證人，
      但抵押債權仍未消滅」而言。此與本件係由非借款人之被上訴人提供土地，為
      擔保訴外人林權英之借款而設定抵押權之情形，完全不同，自無比附援引之餘
      地。
三、證據：援用第一審所提證據。
    理    由
一、被上訴人起訴主張：訴外人林權英於七十九年四月間，向上訴人借款八百萬元，
    由被上訴人以其所有坐落南投縣草屯鎮○○段一四五之五號土地，以南投縣草屯
    地政事務所七十九年登字第一八三九號登記設定抵押權，以擔保系爭債權，抵押
    權存續期間自七十九年三月二十三日起至一○九年三月二十三日止，最高限額一
    千萬元；嗣證人林權英於八十五年間清償借款，前開抵押權所擔保之債權既已因
    清償而消滅，則抵押權自亦失所附麗而不存在，爰本於所有人之地位，請求上訴
    人塗銷系爭抵押權登記等語。上訴人則以：該最高限額抵押權存續期間屆滿前，
    縱使所擔保之債權一度歸於消滅，抵押權仍為擔保將來可發生之不特定債權而繼
    續存在，故系爭債權雖已清償，抵押權並不因而消滅；又被上訴人所擔保之範圍
    ，依約定包括所有債權，並不以系爭債權為限，林權英分別於八十一年八月三十
    一日、八十五年十一月二十日擔任訴外人黃春長向上訴人借款七百萬元、六百萬
    元之連帶保證人，訴外人黃春長於清償期屆至後均未清償，上訴人自得向林權英
    請求給付，而上開債權係屬抵押權所擔保之範圍，故抵押權所擔保之債權仍然存
    在等語資為抗辯。
二、被上訴人主張訴外人林權英向上訴人借款八百萬元，由被上訴人提供土地設定最
    高限額抵押權擔保之，嗣後該借款已清償等情，為上訴人所不爭執，復經證人林
    權英於原審法院到庭證實（原審卷第五十二頁至五十三頁），且有被上訴人提出
    之土地登記簿謄本、交易明細表各一件、上訴人提出之抵押權設定契約書、他項
    權利證明書借據各一件、授信約定書二件為證（原審卷第二十六頁至三十一頁）
    ，應堪信為真實。
三、上訴人雖辯稱被上訴人所擔保之債權，依授信約定書第一條之約定，應包括『票
    據、借款、墊款、保證等債權及其他債權』。第三人黃春長向上訴人借款七百萬
    及六百萬元尚未清償，係由訴外人林權英當連帶保證人，亦應在系爭抵押權所擔
    保之範圍，故不能請求塗銷抵押權等語。惟查依兩造訂立之抵押權設定契約書內
    其他約定事項第三點固記載：「其他特約事項如訂定之約定書之規定辦理」，而
    兩造所訂定之授信約定書第一條記載：「本約定書所稱一切債務，係指立約人對
    貴會所負之票據、借款、墊款、保證等債務及其他債務，並包括其利息、遲延利
    息、違約金、損害賠償及其他有關費用。」細繹該文句意涵，係指「立約人」亦
    即被上訴人之所有債務均在擔保範圍內，非指第三人林權英之所有債務而言，況
    依兩造訂立之抵押權設定契約書，開宗明義記載：「左列土地建物，經權利人（
    上訴人）、義務人（被上訴人）雙方同意設定抵押權，特立本契約」，足證訂立
    抵押權設定契約之當事人為上訴人與被上訴人，而非林權英與上訴人訂立抵押權
    設定契約書，至於林權英在該抵押權設定契約書上列名為債務人，祇不過表示系
    爭抵押權，係為擔保林權英為債務人之借款，始與上訴人訂立該抵押權設定契約
    之意而已。該抵押權設定契約書之約定事項之第一、四項，分別載明：「每滿一
    個月付息一次」、「於每次借款透支貼現之契約或借據或索據內訂定之及實際貸
    放時另立借據或本票」，亦可得知被上訴人係以林權英向上訴人之借款，為系爭
    抵押權之擔保範圍，而不及其他林權英為第三人作保之保證債務，更不能擴張解
    釋至包含林權英之所有債務。系爭抵押權設定契約，既係上訴人與被上訴人之間
    所訂立，則抵押權之擔保範圍自應以兩造間該契約之約定為準，而非以上訴人與
    借款人林權英間之約定為準。本件抵押權之設定，既係源於擔保系爭借款債權而
    來，則依當時客觀情形，應認該抵押權之基礎關係，係指上訴人對林權英陸續發
    生之借款債權而言，較為符合當事人之真意，故本件抵押權所擔保之債權範圍，
    應僅為林權英對上訴人之借款債權。
四、至上訴人所舉司法座談會司法院七十九年十月二十九日之研究意見，案情與本件
    不同。該司法座談會之案情為：「借款人提供自己之土地，設定最高限額抵押權
    向農會借款，並另請人作保，後來借款人將抵押之土地過戶予保證人，保證人則
    只清償其保證範圍內之借款，而原借款人對農會尚有部分借款未還，土地雖過戶
    予保證人，但抵押債權仍未消滅」而言。此與本件係由非借款人之被上訴人提供
    土地，為擔保訴外人林權英之借款而設定抵押權之情形，完全不同，自無比附援
    引之餘地。
五、按最高限額抵押契約約定有存續期間者，其期間雖未屆滿，然若其所擔保之債權
    所由生之契約已合法終止，且無既存之債權，而將來亦確定不再發生債權，其原
    擔保之存續期間內所可發生之債權，已確定不存在，依抵押權之從屬性，應許抵
    押人請求塗銷抵押權設定登記，庶符平衡法則，有最高法院七十六年第三次民事
    庭會議決議可按。本件抵押權擔保債權之範圍既為借款債權，且曾發生之系爭債
    權亦已消滅，又據證人林權英於原審法院證稱，其已向上訴人表明不再借款等語
    （原審卷第五十三頁），可認雙方基礎關係業已終止，上訴人復自承與林權英無
    其他借款債權存在，揆諸前揭判例意旨，抵押權之存續期間雖未屆滿，仍應認其
    所擔保之債權不存在。至於上訴人之保證債權雖然存在，惟本件抵押權之範圍僅
    及於借款債權，而不及於保證債權，故其對於擔保債權不存在之認定，不生影響
    。又債權既不存在，則抵押權自失所附麗而歸於消滅，該設定登記與實際權利狀
    態不符，對於被上訴人所有權自有所妨害，被上訴人自得依民法第七百六十七條
    規定，請求予以塗銷。
六、綜上所述，本件被上訴人主張系爭抵押權已因所擔保之債權之清償而不存在，依
    所有權之法律關係，請求上訴人塗銷抵押權，為有理由，應予准許。原審判命上
    訴人塗銷系爭扺押權，於法並無違誤。上訴意旨指摘原判決不當，求予廢棄改判
    ，為無理由，應予駁回其上訴。兩造其餘攻擊防禦方法或舉證不影響本件判斷結
    果，不予一一論述，併此敘明。
七、據上論結，本件上訴為無理由，依民事訴訟法第四百四十九條第一項、第七十八
    條，判決如主文。
中      華      民      國    八十九     年     五     月   二十三      日
~B1民事第三庭審判長法  官  陳 照 德
~B2                法  官  蔡王金全
~B3                法  官  黃 淑 玲
右為正本係照原本作成。
如對本判決上訴，須於收受判決送達後二十日內向本院提出上訴書狀，其未表明上訴
理由者，應於提出上訴後二十日內向本院提出上訴理由書（須按他造人數附具繕本）
，並繳納送達用雙掛號郵票拾份（每份參拾肆元）。
上訴時應提出委任律師或具有律師資格之人之委任狀；委任有律師資格者，另應附具
律師及格證書及釋明委任人與受任人有民事訴訟法第四百六十六條之一第一項但書或
第二項（詳附註）所定關係之釋明文書影本。
~B                書記官  陳如慧
中      華      民      國    八十九     年     五     月    二十四     日
附註：
民事訴訟法第四百六十六條之一（第一項、第二項）
對於第二審判決上訴，上訴人應委任律師為訴訟代理人。但上訴人或其法定代理人具
有律師資格者，不在此限。
上訴人之配偶、三親等內之血親、二親等內之姻親，或上訴人為法人、中央或地方機
關時，其所屬專任人員具有律師資格並經法院認為適當者，亦得為第三審訴訟代理人
。
                                                                        Ｅ


司法院資訊處製作；財團法人民間司法改革基金會備份。
